【裁判字號】    97,訴,1597
【裁判日期】    970822
【裁判案由】    返還不當得利
【裁判全文】
臺灣臺中地方法院民事判決              97年度訴字第1597號
原      告   己○○
訴訟代理人   梁基暉律師
被      告   戊○○○
             乙○○
             丙○○
             甲○○
             丁○○
上列五人
訴訟代理人   蔡瑞煙律師
上列當事人間請求返還不當得利事件，本院於97年7月30日言詞
辯論終結，判決如下：
    主      文
原告之訴及其假執行之聲請均駁回。
訴訟費用由原告負擔。
    事實及理由
壹、原告主張：
一、被告戊○○○為全亞洲製藥廠股份有限公司（下稱全亞洲公
    司）董事長、被告乙○○則擔任該公司董事兼總經理、被告
    丙○○為該公司監察人、被告甲○○為該公司董事兼總務、
    被告丁○○為該公司之會計，均為執行公司職務、從事業務
    之人，原應本於全亞洲公司全體股東之利益經營公司，卻將
    公司視為自己家族資產及私人金庫，連續將其等為全亞洲公
    司所收取業務上持有之公司貨款支票，故意遺漏此等應收票
    據會計事項不予記入公司帳冊，分別存入被告戊○○○等五
    人及不知情之第三人胡慧滿之帳戶內兌現，截至民國95年9
    月，合計侵占金額達新台幣（下同）117,715,252元。而被
    告5人前開不法行為，業經台灣高等法院台中分院97年度上
    訴字第75號刑事判決（下稱刑案判決）分別判處被告等罪刑
    在案。又全亞洲公司之股份總數為600股，原告為該公司股
    東，持股數為13股。
二、被告戊○○○等五人明知應將全亞洲公司之應收帳款、銷貨
    收入、應收票據等會計事項，予以逐筆記入各該年度明細分
    類帳應收票據科目，卻故意漏未記載，製作不實之會計憑證
    ，藉此將應屬公司收入之款項侵吞入己，自係無法律上之原
    因而受有利益；且被告所侵占之金額（系爭1億餘元），原
    屬全亞洲公司之收入，依法本應列入盈餘並由公司股東按持
    股比例予以分配，然遭被告侵占致包括原告在內之全亞洲公
    司各股東未受分配而受有損害，原告自得民法第179條之規
    定，請求被告戊○○○五人返還其不當利得。
三、對於被告抗辯之陳述：
（一）現行法制固採「法人實在說」之觀點，承認公司有獨立之
      法律上人格，但公司之實際上所有人仍為股東，如公司之
      營收款項或資產遭受侵吞，則股東可得受公司之盈餘、股
      利、剩餘財產等分派之權利，實質上必受連帶影響，難謂
      股東非受有損害之人。被告雖舉台灣高等法院88年度附民
      字第222號判決為例，謂董事侵占公司金錢時，股東並非
      犯罪之被害人等語，然此係刑事附帶民事訴訟程序中，實
      務上為避免當事人任意假借刑事程序以達民事求償之目的
      ，故有意作限縮解釋，因認須因犯罪而直接受損害之人，
      始得依刑事訴訟法第487條之規定，於刑事訴訟程序附帶
      提起民事訴訟，核與本件乃獨立之民事訴訟有別，應難比
      附援用，實則該條所稱因犯罪而受損害之人，包括直接與
      間接受損害者在內，是不能據此遽認原告並無因被告之行
      為而受有損害。
（二）不當得利法上關於受利益與受損害間之因果關係，我國早
      期實務雖曾以「直接因果關係說」為據，但仍不乏採「非
      直接因果關係說」者（最高法院62年度台上字第1893號判
      例意旨參照）。晚近有鑑於不當得利請求權之發生係基於
      「無法律上之原因而受利益，致他人受損害」之事實，所
      以造成此項事實，是否基於特定人之行為或特殊原因，在
      所不問。實務上已有肯認此種見解而改採「非直接因果關
      係（相當因果關係）說」之趨勢。被告所為侵占全亞洲公
      司款項而受利益之行為，與原告所受財產上之損害間，應
      有相當之因果關係存在。況全亞洲公司截至92年為止，尚
      曾進行股東盈餘分配事宜，原告因被告等長期以來侵占公
      司款項之行為，至少已使原告在92年以前應受盈餘分配之
      數額實質上確定有減少，亦難謂原告未因此受有損害。是
      原告依不當得利之法律關係訴請被告返還利益，於法應無
      不合。
（三）按憲法第16條所保障之訴訟權，旨在確保人民於其權利受
      侵害時，有依法定程序提起訴訟，並受法院公平審判之權
      利，此有司法院大法官釋字第591號解釋可稽。再者，「
      有權利即有救濟」亦為釋字第243號解釋所揭櫫之法理，
      「此種司法上之受益權，不僅形式上應保障個人得向法院
      主張其權利，且實質上亦須使個人之權利獲得確實有效之
      保護」。以本件被告等人或為全亞洲公司之董事長、董事
      或監察人，且人數合計達該公司股東總額之半數，而原告
      僅為持股比例2.17%之小股東，已無法依公司法等相關規
      定請求公司或代表公司進行訴追求償，若就民法規定再作
      嚴格解釋，而認原告非受損害之人或原告所受損害與被告
      所受利益無因果關係，致使原告亦不能循民事法律關係保
      障權益，則不啻坐視類此掏空侵吞公司資產之人得享有不
      法利益，如原告等之小股東者，將全無救濟途徑可言，實
      與法律保障人民權利之本旨有違。
四、聲明：
（一）被告戊○○○應給付原告729,705元、被告乙○○應給付
      原告273,841元、被告丙○○應給付原告1,010,600元、被
      告甲○○應給付原告727,988元、被告丁○○應給付原告
      485,723元，及均自起訴狀繕本送達翌日起至清償日止按
      年息百分之5計算之利息。
（二）原告願供擔保，請准宣告假執行。
貳、被告則以：
一、全亞洲公司為一典型家族公司，原負責人林來成係被告戊○○○之夫，被告乙○○、丙○○、丁○○之父，被告甲○○
    之翁。原負責人林來成經營時即以被告戊○○○等私人帳戶
    供公司經營使用，並未區分公司與私人帳戶，均混合使用。
    而該公司大部分之股份，均由被告等人持有；訴外人林明義
    及原告己○○分別持股0.5 %與2.17%，於91年及93年問即分
    別提起確認股數與確認股東會決議不成立等訴訟，均告三審
    敗訴確定；同時於91年問提出刑事背信告訴，亦獲不起訴處
    分；經發回續行偵查後，始發現公司與股東私人帳戶混用，
    檢察官因認有業務侵占與違反商業會計法而提起公訴。被告
    等人雖對於檢察官起訴與併辦之所有犯罪事實全數認罪，而
    免除公訴人之舉證困難及造成司法資源浪費；但因全亞洲公
    司長期公私帳混用，公司款有存入私人帳戶，亦有由私人帳
    戶支應公司款，而於刑事審理中由銀行資料釐清出數千萬元
    款項，係由被告等私人帳戶支付公司款項費用，足見原告以
    刑事判決附表之金額為請求基準，然該刑判附表所載之金額
    並未扣除以私人帳戶支付公司款項、法定盈餘公積及稅賦，
    殊非可採。
二、本件被告等人雖因侵占及違反商業會計法遭刑事判決有罪，
    而就刑事判決附表所載轉入被告等人私人帳戶之款項，縱屬
    不當得利，則所受損害者，應係全亞洲公司而非原告，原告
    既未受有損害，依不當得利之規定為請求，洵無理由。另「
    盈餘分配與否及其數額」為股東會之權限，而原告所稱未受
    分配盈餘之損害與轉入在被告等人帳戶內之款項，並無直接
    因果關係存在，原告依不當得利之法律關係請求被告返還，
    亦屬無據。
三、聲明：請求駁回原告之訴及假執行之聲請；如受不利判決，
    被告願供擔保請准宣告免為假執行。
肆、本院之判斷：
一、本件原告主張：被告戊○○○為全亞洲公司董事長、乙○○
    為該公司董事兼總經理、丙○○為該公司監察人、甲○○為
    該公司董事兼總務、丁○○為該公司之會計，被告等人截至
    95年9月止，經刑事庭判決侵占全亞洲公司金額17,715,252
    元，原告亦為該公司之股東等情之事實，業據原告提出台灣
    高等法院台中分院97年度上訴字第75號刑事判決、公司變更
    登記事項卡及股東名簿為證（見本院卷第15至175頁），並
    為被告所不爭執，堪信原告此部分主張為真實。
二、按無法律上之原因而受利益，致他人受損害者，應返還其利
    益。雖有法律上之原因，而其後已不存在者，亦同，民法第
    179條定有明文。依此規定，原告依不當得利之規定請求被
    告返還所受之利益者，其成立要件為被告受有利益，致原告
    受有損害，被告所受利益無法律上之原因。
（一）按法人於法令限制內，有享受權利、負擔義務之能力。但
      專屬於自然人之權利義務，不在此限，民法第26條定有明
      文，此為民法關於法人權利能力之規定。是依法經設立登
      記而成立之股份有限公司，具有獨立之法人格，而股東出
      資後，該出資額即移屬公司所有，各股東不得任意取回（
      公司法第9條參照），是公司名下之財產（包括動產、不
      動產）並非股東之財產。本件原主張：被告戊○○○等五
      人將全亞洲製藥廠公司視為自己家族資產及私人金庫，連
      續將其等為全亞洲製藥廠公司所收取業務上持有之公司貨
      款支票，故意遺漏此等應收票據會計事項不予記入公司帳
      冊，分別存入被告戊○○○等五人及不知情之第三人胡慧
      滿之帳戶內兌現，截至95年9月，合計侵占金額達117,715
      ,252 元等語，縱屬實，被告等人侵占之款項係屬於全亞
      洲製藥廠公司所有，並非股東之一之原告所有。
（二）按損害賠償，除法律另有規定或契約另有訂定外，應以填
      補債權人所受損害及所失利益為限。依通常情形，或依已
      定之計劃、設備或其他特別情事，可得預期之利益，視為
      所失利益，民法第216條定有明文。所謂所受損害，即現
      存財產因損害事實之發生而被減少，屬於積極的損害。所
      謂所失利益，即新財產之取得，因損害事實之發生而受妨
      害，屬於消極的損害（最高法院48年台上字第1934號判例
      參照）。查被告係侵占全亞洲製藥廠公司所有之財產，已
      如前述，故原告之積極財產並未因被告之侵占行為而減少
      。又股份有限公司之盈餘分配與否及其數額，依法係先行
      由董事會決議後，再由董事會召集股東會決議之（公司法
      第202條、第184第1項），故股份有限公司於有盈餘時，
      固得將盈餘分配予股東，然股東會亦得決議不分配盈餘。
      本件原告未舉證證明全亞洲公司於被告侵占之各該年度，
      其股東會已有作成盈餘分派之決議，而因被告之侵占公司
      獲利等款項，致原告應受分配之股利等受影響，原告主張
      ：公司之實際上所有人仍為股東，如公司之營收款項或資
      產遭受侵吞，則股東可得受公司之盈餘、股利、剩餘財產
      等分派之權利，實質上必受連帶影響，難謂股東非受有損
      害之人；被告侵占之金額，原屬全亞洲製藥廠公司之收入
      ，依法本應列入盈餘並由公司股東按持股比例予以分配，
      包括原告在內之全亞洲製藥廠公司各股東未受分配而受有
      損害云云，並非可採，是亦難認原告因被告之侵占而有何
      消極損害可言。
（三）不當得利之成立要件中所謂「致」他人受損害，多數學者
      及實務上認須所受利益與損害之間有直接因果關係，即一
      方之受利益與他方之受損害，須互為因果，且其因果關係
      須為直接的，其間之因果關係是否直接存在，應以受益之
      原因事實與受損之原因事實是否同一為斷（最高法院53年
      台上字第1661號判例參照）。本件被告係侵占全亞洲公司
      之款項，原告並未受損害，更無因被告之侵占受利行為而
      因受有損害之可言。
三、綜上所述，原告依不當得利之法律關係，請求被告返當利得
    ，於法無據，應予駁回。原告之訴既經駁回，其假執行之聲
    請，已失所依附，應併予駁回。
四、本件事證已臻明確，兩造其餘攻擊防禦方法，核與判決結果
    不生影響，爰不逐一論述。
肆、訴訟費用負擔之依據：民事訴訟法第78條。
中    華    民    國    97    年    8     月    22    日
                  民事第三庭    法  官
正本係照原本作成。
如對本判決上訴，須於判決送達後20日內向本院提出上訴狀。
中    華    民    國    97    年    8     月    22    日
                                書記官


司法院資訊處製作；財團法人民間司法改革基金會備份。
